【裁判字號】    89,易,3213
【裁判日期】    891124
【裁判案由】    偽造文書
【裁判全文】
臺灣高雄地方法院刑事判決                        八十九年度易字第三二一三號
    公  訴  人  臺灣高雄地方法院檢察署檢察官
    被      告  乙○○
    被      告  甲○○
    右二人共同
    選任辯護人  陳萬呈
右列被告因偽造文書案件，經檢察官提起公訴（八十七年度偵字第一一七六四號），
本院判決如左：
    主  文
乙○○、甲○○共同行使明知為不實之事項，而使公務員登載於職務上所掌之公文書
，足以生損害於公眾及他人，均處有期徒刑伍月，如易科罰金，均以參佰元折算壹日
。均緩刑參年。
    事  實
一、乙○○曾於民國八十三年六月三十日向高雄縣內門鄉農會借款新台幣（下同）八
    百萬元，又於八十三年十月十四日以其所有之座落高雄縣內門鄉○○段六五三之
    一土地向高雄縣內門鄉農會設定抵押借款二百萬元，嗣因屆期未還，內門鄉農會
    乃就上開二百萬元之債權聲請本院拍賣抵押物之乙○○上開土地，而於八十六年
    八月二十七日拍定得價款八百七十五萬六千元，並已製作完成分配表，內門鄉農
    會已分配足額二百萬元，乙○○尚有餘款三百八十七萬八千二百一十元，而內門
    鄉農會於八十七年四月三日陳報假扣押債權八百萬元，詎乙○○不甘土地被拍賣
    竟與其友人甲○○勾結，基於共同犯意之聯絡，明知甲○○之妻李鄭美所有座落
    於屏東萬丹鄉○○段一０七八之十三號（門牌號碼為社皮街十六之一一一）房地
    ，並未出售給乙○○，二人卻在甲○○之事務所訂定內容不實之不動產買賣契約
    書，日期載為八十五年六月十日，（確實日期不詳）將該房地以九六０萬元賣給
    乙○○，除付現金三十萬元餘額九三０萬元，惟二人均知彼此並無債權債務關係
    ，竟由乙○○簽發八十五年六月十日期面額四百六十萬元及八十五年六月二十日
    期，面額四百七十萬元之本票各壹張，給甲○○之媳婦林雪琴及黃芬蘭，再由乙
    ○○以林雪琴、黃芬蘭（已不起訴處分）名義向高雄地方法院聲請本票裁定，使
    高雄地方法院承辦法官作形式上之審查，於八十六年九月三日將此不實之事項登
    載於職務上所掌之公文書而發給上開本票裁定貳張，均足以生損害於本院對於司
    法裁判之正確性及債權人內門鄉農會，嗣乙○○再以林雪琴，黃芬蘭名義持前揭
    內容不實之本票裁定持以行使，均於八十六年九月十八日向本院民事執行處就上
    開已拍定之土地聲明參與分配，經本院民事執行處將此不實事項列入分配，各分
    配執行費三萬二千二百元及三萬二千九百元並分得票款九十一萬三千五百零五元
    及九十三萬四千七百五十元。
二、案經內門鄉農會訴請台灣高雄地方法院檢察署檢察官偵查起訴。
    理  由
一、訊據被告二人均矢口否認有上開偽造文書之犯行，被告甲○○辯稱：座落屏東萬
    丹鄉○○段一０七八之十三號（門牌號碼為社皮街十六之一一一）房地係伊太太
    李鄭美所有，該房屋原先已有設定抵押貸款一千萬元，被告乙○○原本向伊租用
    該房屋，覺得該房屋不錯，始向伊以九百六十萬元購買該屋，乙○○購買該屋時
    已交付伊三十萬元，餘額九百三十萬元由乙○○簽發到期日八十五年六月二十日
    ，面額四百六十萬元，及到期日八十五年六月十日，面額四百七十萬元之本票各
    一張給伊媳婦林雪琴與黃芬蘭，另乙○○又提供二筆土地作為抵押，伊聲請本票
    裁定與參與分配，仍確實有債權存在，並無偽造文書之犯行云云。被告乙○○辯
    稱：伊自八十四年四月間向甲○○租上開房子，房租六千元，後來伊向他買該房
    子，有付現金三十萬元，另於八十四年十一月六日簽發一張到期日八十五年六月
    二十日，面額四百六十萬元之本票，另於八十四年十月二十日簽發面額四百七十
    萬元，到期日八十五年六月十日之本票各一張，伊確實有向內門鄉農會借得一筆
    二百萬元，一筆八百萬元，該二百萬元有以伊所有座落高雄縣內門鄉○○段六五
    三之一土地設定抵押權給內門鄉農會，另八百萬元係用伊之名義借款，而以甲○
    ○之房地設定抵押給內門鄉農會，伊確實有向甲○○購買屏東萬丹鄉○○段一０
    七八之十三號（門牌號碼為社皮街十六之一一一）房地，而簽發上開本票給甲○
    ○，該本票尚未兌現，尚欠該本票金額，並無共同偽造文書參與分配之犯行云云
    。經查，屏東萬丹鄉○○段一０七八之十三號（門牌號碼為社皮街十六之一一一
    ）房地，為李鄭美所有，該房地已設定抵押權一千二百五十萬元給內門鄉農會，
    實際借款一千萬元，因逾期未能清償，經內門鄉農會於八十六年七月二十八日向
    屏東地方法院聲請查封，有該土地登記謄本一份附卷可稽，而被告二人就該土地
    所定立之不動產買賣契約書記載日期為八十五年六月十日，買賣金額為九百六十
    萬元，有該契約書一份在卷可參，再參酌被告乙○○係於八十四年十一月六日簽
    發一張到期日八十五年六月二十日，面額四百六十萬元之本票，另於八十四年十
    月二十日簽發面額四百七十萬元，到期日八十五年六月十日之本票各一張等情，
    則定立買賣契約之書面日期為八十五年六月十日與簽發本票支付價金之日期為八
    十四年十月二十日，八十四年十一月六日，顯然不符，而訂立不動產買賣契約，
    需以書面與不動產移轉登記，始發生不動產物權之移轉，本件被告乙○○向被告
    甲○○購買上開房地，至目前為止，尚未移轉登記，是尚未發生物權變動之效力
    ，且該房地亦向內門鄉農會貸款一千萬元，因未清償，經債權人於八十六年七月
    二十八日聲請查封在案，已如前所述，是被告乙○○既未取得該房地之所有權，
    且該房地亦有抵押債務一千萬元，尚未清償，其竟會事先簽發票據高達合計九百
    三十萬元給被告甲○○，且於林雪琴及黃芬蘭聲請本票裁定與參與分配時，並未
    提出異議，顯難令人採信。次查，本件被告乙○○向內門鄉農會貸款之二百萬元
    ，被告乙○○僅拿走三十萬元，其餘一百七十萬元，係由被告甲○○之妻李鄭美
    拿走，故被告乙○○購買李鄭美上開房地，有關價金九百六十萬元之支付情形，
    經本院隔離訊問後，依證人李鄭美所述：乙○○去內門鄉農會貸款的二百萬元，
    其中一百七十萬元是我拿走，三十萬元才是乙○○拿走，這件事情我們都有同意
    ，通知要拍賣時，我拿錢出來繳利息，結果農會還是又把土地拍賣掉等語。又證
    稱：我名下的一間房子要賣給乙○○九百六十萬元的事我知道，合約我有簽名，
    這九百六十萬元，與先前乙○○借款中伊所拿走之一百七十萬元無關，因這一百
    六十萬元，因伊已還給他，所以沒有抵掉房子之售價等語。惟被告乙○○卻供稱
    ：這一百七十萬元李鄭美並沒有還我，所以當時有約定買房子九百六十萬元要扣
    掉一百七十萬元，所以我買房子只要再給他七百九十萬元就可以，我才把我另外
    的土地設定抵押給他們等語。則依上開證人李鄭美與被告乙○○所述，就買賣價
    金之支付，顯然不符，更有甚者被告乙○○既自陳購賣該房子只要再給付七百九
    十萬元就可以，惟被告乙○○除已支付三十萬元現金外，竟再簽發金額為四百六
    十萬元與四百七十萬元之本票，顯然不符。綜上所述，被告甲○○與乙○○二人
    就上開房地之買賣日期與簽發本票之時間，與支付價金之總額，已有不同，且被
    告甲○○之房屋既未曾移轉給被告乙○○，何以被告甲○○申請法院裁定時乙○
    ○不提出抗告，且於參與分配時，經本院製作完成分配表已分配給林雪琴及黃芬
    蘭如事實欄所示之金額，經送達後，被告乙○○竟不提出分配表之異議（經本院
    調閱本院八十六年執字第一○二四六號卷核閱屬實），又房子既未過戶，被告乙
    ○○何以又以內門鄉○○段二０一之四含建築物及同段十九之一，二０一之一，
    二０一之七土地為甲○○之媳婦林雪琴及黃芬蘭設定抵押權，實與常理有違，而
    該房地與另筆土地之鑑價只有七一八萬元有鑑估報告可憑，乙○○當時於財務吃
    緊之下又何能高價購屋，此外復有不動產買賣契約書，抵押權設定契約書，民事
    聲明參與分配狀，高雄地方法院八十六年票字第一二三三三、一二三三四號民事
    裁定及土地定謄本在卷足佐，是被告甲○○與乙○○二人所辯為卸責之詞不足採
    信，其有前開犯行，事證明確，犯行堪以認定。
二、核被告乙○○及甲○○前開所為，均係犯刑法第二百十六條、第二百十四條之行
    使使公務員登載不實之公文書罪。渠等共同將明知為不實之事項使公務員登載於
    職務上所掌之公文書之犯行，為其後渠等行使該使公務員登載不實之公文書之犯
    行所吸收，是以使公務員登載不實部分之行為，不另論罪。被告二人有共同犯意
    之聯絡，及行為之分擔，為共同正犯。又被告二人利用不知情之人林雪琴、黃芬
    蘭，犯本件之罪，為間接正犯。審酌被告乙○○於積欠款項之情形下，不思積極
    與告訴人和解並清償所欠之貨款，竟與被告甲○○以此使公務員登載不實之方式
    希圖保有部分財產，犯後猶否認犯行，惟念及林雪琴及黃芬蘭於本院審理中八十
    九年十一月十日具狀聲請撤回本院民事執行處八十六年度執字第一○二四六號之
    參與分配，有聲請狀一份附卷可稽，對告訴人之損害尚非鉅等一切情狀，爰分別
    量處如主文所示之刑，併均諭知易科罰金之折算標準，以為懲儆。又被告乙○○
    與甲○○二人均無犯罪前科，有台灣高等法院前案資料查詢表各一份附卷可參，
    被告甲○○年事已高，且於本院審理中八十九年十一月十日已具狀聲請撤回本院
    民事執行處八十六年度執字第一○二四六號之參與分配，對告訴人之損害尚非鉅
    ，經此偵審程序，應無再犯之虞，爰均宣告鍰刑三年，以啟自新。
據上論斷，應依刑事訴訟法第二百九十九條第一項前段，刑法第二十八條、第二百十
六條、第二百十四條、第四十一條，第七十四條第一款、罰金罰鍰提高標準條例第一
條前段，第二條，判決如主文。
本案經檢察官郭武義到庭執行職務。
中      華      民      國      八十九    年    十一    月    二十四    日
                                  臺灣高雄地方法院刑事第六庭
                                      法  官    沈建興
右正本證明與原本無異。
如不服本判決，應於判決送達後十日內，向本院提出上訴狀。
                                      書記官    蔡琬玲
中    華    民    國    八十九    年      十一    月        二十四    日


司法院資訊處製作；財團法人民間司法改革基金會備份。
